臺灣板橋地方法院刑事判決　　　　　　　95年度訴字第3849號
公　訴　人　臺灣板橋地方法院檢察署檢察官
被　　　告　甲○○
上列被告因偽造文書等案件，經檢察官提起公訴（95年度偵字第
19835 號），本院依簡式審判程序，判決如下：
    主  文
甲○○連續行使偽造私文書，足以生損害於他人，累犯，處有期
徒刑壹年。
如附表所示之簽帳單商店收據聯上所偽造「林新財」之署押捌枚
均沒收。
    事  實
一、甲○○於民國82年間，因違反肅清煙毒條例案件，經臺灣士
    林地方法院以82年度訴字第474 號判決判處有期徒刑3 年8
    月確定；復於83年間，因違反麻醉藥品管理條例案件，經臺
    灣士林地方法院以83年度易緝字第143 號判決判處有期徒刑
    6 月確定；上開二罪刑經送監接續執行，於85年7 月6 日縮
    短刑期假釋出監，嗣經撤銷假釋，應執行殘刑有期徒刑2 年
    5 月又16日，入監執行於90年2 月27日縮短刑期假釋出監，
    而於90年12月23日縮刑期滿執行完畢。詎其猶不知悔改，於
    94年6 月25日起至94年7 月6 日止期間之某日，在桃園縣龜
    山鄉○○街5 號長庚紀念醫院林口總院附近之便利商店（起
    訴書誤繕為不詳地點），見乙○○所持有之中國信託商業銀
    行JCB 信用卡1 張（卡號：0000000000000000）遺落於該處
    ，竟意圖為自己不法之所有，基於侵占遺失物之犯意，將之
    拾取後侵占入己；隨即又意圖為自己不法之所有，基於偽造
    私文書以行使及詐欺取財之概括犯意，於該信用卡背面簽名
    欄偽造「林新財」之署押1 枚，藉以表示係本人簽名，且該
    簽名者於信用卡有效期間內有權使用該卡之意思，再持該信
    用卡，連續於如附表所示之時間、地點，行使該信用卡以刷
    卡購物，並於刷卡時，於信用卡簽帳單上偽造「林新財」之
    署押（依簽帳單形式或無需複寫僅偽造1 枚，或複寫為1 式
    2 枚），用以表示係該信用卡真正持卡人確認消費金額及持
    卡人同意對於所消費之金額遵守發卡銀行申請書所約定條款
    負繳清責任之意後，持以行使交付於該特約商店，致各該特
    約商店店員誤認係真正持卡人持卡消費而陷於錯誤，交付如
    刷卡金額所示價值之物品，足以生損害於該特約商店、中國
    信託商業銀行、持卡人乙○○及真正名義人林新財，又甲○
    ○於刷卡購物之最後，即隨手將如附表所示之簽帳單顧客存
    根聯及前開信用卡丟棄於不詳地點而滅失；嗣乙○○接獲中
    國信託商業銀行通知催繳卡費，始悉上情，隨即報警處理。
二、案經臺北縣政府警察局新莊分局報請臺灣板橋地方法院檢察
    署檢察官偵查起訴。
    理  由
一、本案被告甲○○所犯係死刑、無期徒刑、最輕本刑為3 年以
    上有期徒刑或高等法院管轄第一審案件以外之罪，其於準備
    程序中就被訴事實為有罪之陳述，經本院告知簡式審判程序
    之旨，並聽取公訴人、被告之意見後，經合議庭裁定由受命
    法官獨任進行簡式審判程序，合先敘明。
二、上揭犯罪事實，業據被告於警詢、偵查及本院審理時坦承不
    諱，核與證人即被害人乙○○於警詢時指訴相符，並經證人
    即特約商店員工陳守志於警詢時證述明確，復有被害人乙○
    ○所書之聲明書、被告所盜刷之明細表各1 紙及被告所偽造
    之簽帳單商店收據聯8 紙附卷可稽，足認被告自白與事實相
    符。本案事證明確，被告犯行堪以認定，應依法論科。
三、新舊法比較部分：
    按行為後法律有變更者，適用行為時之法律。但行為後之法
    律有利於行為人者，適用最有利於行為人之法律，刑法第2
    條第1 項定有明文（刑法第2 條係規範行為後法律變更所生
    新舊法律比較適用之準據法，是刑法第2 條本身雖經修正，
    但該條文既屬適用法律之準據法，本身尚無比較新舊法之問
    題，應逕適用裁判時之刑法第2 條規定以決定適用之刑罰法
    律）。又比較時應就罪刑有關之共犯、未遂犯、想像競合犯
    、牽連犯、連續犯、結合犯，以及累犯加重、自首減輕暨其
    他法定加減（如身分加減）與加減例等一切規定，綜其全部
    罪刑之結果而為比較（最高法院95年第8 次刑事庭會議一、
    (四)之決議要旨參照）。查被告行為後，刑法第33條第5 款有
    關罰金之最低數額、第56條有關連續犯、第55條有關牽連犯
    等規定，業於94年2 月2 日修正公布，自95年7 月1 日起施
    行，茲就比較情形分述如下：
  (一)被告所犯之刑法第337 條之侵占遺失物罪、同法第339 條第
    1 項之詐欺取財罪，法定本刑均有罰金刑之處罰，而刑法第
    33條第5 款有關罰金之最低數額部分，因刑法分則編各罪所
    定罰金之貨幣單位原為銀元，修正前刑法第33條第5 款規定
    ：「罰金：（銀元）1 元以上」，而銀元與新臺幣間之折算
    ，依現行法規所定貨幣單位折算新臺幣條例規定，以銀元1
    元折算新臺幣3 元；修正後刑法第33條第5 款則規定：「罰
    金：新臺幣1,000 元以上，以百元計算之」，比較修正前、
    後之規定，修正後刑法第33條第5 款所定罰金之最低數額，
    較之修正前提高，自以修正前刑法第33條第5 款規定，較有
    利於被告。
  (二)刑法第56條有關「連續數行為而犯同一之罪名者，以一罪論
    ，但得加重其刑至二分之一」之連續犯規定，業經修正刪除
    ，此雖非犯罪構成要件之變更，惟顯已影響行為人刑罰之法
    律效果，自屬法律變更，而應比較修正前、後之規定。亦即
    被告基於概括犯意所為之數行為，自95年7 月1 日起已不再
    成立連續犯而得論以一罪並得加重其刑，而應依具體行為之
    性質論罪。查被告前開所為多次行使偽造私文書、詐欺取財
    等犯罪行為均發生於新法施行之前，且其所為之各次行為，
    時間、地點、對象，各均獨立，但其時間緊接，所犯係構成
    要件相同之罪名，主觀上顯係基於概括犯意所為，依修正前
    第56條之規定，得成立連續犯，論以一罪並得加重其刑；修
    正後既將連續犯之規定刪除，而被告前開數行為，並無接續
    犯或包括一罪、想像競合犯之情形，其先後多次犯行，各獨
    立成罪，應分論併罰，比較修正前、後規定，自以修正前刑
    法第56條規定，較有利於被告。
  (三)刑法第55條後段有關「犯一罪而其方法或結果之行為犯他罪
    名」之牽連犯之規定，經修正刪除。亦即修正後之刑法，已
    無牽連犯得論以裁判上一罪之情形。所犯之數罪，應按其具
    體情形論罪。此雖非犯罪構成要件之變更，惟顯已影響行為
    人刑罰之法律效果，自屬法律變更，而應比較修正前、後之
    規定。查被告所犯之侵占遺失物罪、行使偽造私文書罪及詐
    欺取財罪，其行為、時間、地點均屬各別獨立，但有方法、
    目的之牽連關係，依修正前刑法第55條之規定，得成立牽連
    犯而從一重之收受贓物罪處斷；修正後既將牽連犯之規定刪
    除，而被告前開數行為，各獨立成罪，應分論併罰，比較修
    正前、後規定，自以修正前之牽連犯規定，較有利於被告。
  (四)綜合上述各條文修正前、後之比較，可知修正前、後之規定
    ，就罰金之最低數額，由修正前之銀元1 元即新臺幣3 元修
    正提高為新臺幣1,000 元，且就罪數而論，依修正前之規定
    ，被告得依連續犯之規定，論以一罪，再依牽連犯之規定，
    從一重處斷，惟依修正後之規定，被告則應分論數罪，是修
    正後之規定，均顯然不利於被告，揆諸前揭最高法院決議所
    揭示之罪刑綜合比較原則，依刑法第2 條第1 項前段之規定
    ，自應整體適用行為時即修正前之規定處斷。
  (五)至刑法施行法雖亦於95年6 月14日修正增訂第1 條之1 （有
    關罰金刑之貨幣單位及最高數額），並自95年7 月1 日起施
    行，亦即，在該條文增訂之前，刑法分則編有關罰金之貨幣
    單位係銀元（銀元與新臺幣之折算比例為一比三），且依刑
    法分則編應處罰金者，應適用罰金罰鍰提高標準條例第1 條
    、第5 條規定，就72年6 月26日前修正之刑法條文，罰金數
    額提高2 至10倍，其後修正者則不提高倍數；而修正刑法施
    行後，因刑法第33條第5 款所定罰金之貨幣單位，經修正為
    新臺幣後，刑法分則各罪所定罰金之貨幣單位亦應配合修正
    為新臺幣，為使刑法分則編各罪所定罰金之最高數額與刑法
    修正前趨於一致，乃增訂刑法施行法第1 條之1 ：「中華民
    國94年1 月7 日刑法修正施行後，刑法分則編所定罰金之貨
    幣單位為新臺幣。94年1 月7日 刑法修正時，刑法分則編未
    修正之條文定有罰金者，自94年1 月7 日刑法修正施行後，
    就其所定數額提高為30倍。但72年6 月26日至94年1 月7 日
    新增或修正之條文，就其所定數額提高為3 倍」，是以，自
    95年7 月1 日起，刑法分則編所定罰金之貨幣單位，由原來
    之銀元改為新臺幣，且於94年1 月7 日刑法修正時（94年1
    月7 日係立法院三讀通過之日期），刑法分則編未修正之條
    文定有罰金者，復未於72年6 月26日至94年1 月7 日修正或
    新增，自95年7 月1 日起，有關罰金之數額提高為30倍。本
    件被告所犯之侵占遺失罪、詐欺取財罪，均有罰金刑之處罰
    ，且上開條文於94年1 月7 日刑法修正時未經修正，亦未於
    72 年6月20日至94年1 月7 日間修正過，依增訂刑法施行法
    第1 條之1 規定，其罰金以新臺幣為單位，數額應提高30倍
    。此與修正前之罰金以銀元為單位，適用罰金罰鍰提高標準
    條例第1 條規定，應提高10倍，再經折算為新臺幣（銀元與
    新臺幣之折算比例為一比三），換算結果，亦為30倍。是以
    ，刑法施行法第1 條之1 施行後，罰金刑貨幣單位雖有「銀
    元」、「新臺幣」之更異，惟適用結果之罰金額度則無二致
    ，就罰金法定刑提高之「刑罰權規範內容」並無利或不利變
    更，自不生新舊法之比較問題，惟應適用具特別法及準據法
    （刑法施行法第1 條之1 第1 項具有準據法性質）之刑法施
    行法第1 條之1 規定（據上論斷併引刑法施行法第1 條之1
    第1 項、第2 項前段）（參照臺灣高等法院暨所屬法院95年
    法律座談會刑事類提案第16、19號法律問題），併此指明。
四、論罪科刑部分：
  (一)按在金融機構核發之信用卡背面簽名欄簽名，自形式上整體
    觀察，即足以知悉係表示該信用卡之簽名者於信用卡有效期
    限內有權使用該信用卡之辨識及證明，性質上屬刑法第210
    條之私文書（最高法院93年度臺上字第6652號判決要旨參照
    ）；次按簽帳單係以文字為一定之意思表示，持信用卡刷卡
    消費時，在簽帳單上簽署姓名，除表示已收受特約商店所交
    付之交易標的物或消費標的，並確認該筆消費之憑證，具有
    表示法律上權利義務關係之證明，故簽帳單性質上除與收據
    相同外，並且為信用卡發卡銀行依據此向簽帳人收款之憑證
    ，屬私文書之一種。是核被告所為，係犯刑法第337 條之侵
    占遺失物罪、同法第216 條、第210 條之行使偽造私文書罪
    及同法第339 條第1 項之詐欺取財罪。
  (二)就附表編號2 、3 、7 所示部分，被告以一行為同時偽造署
    押於1 式2 聯之簽帳單上，係同時偽造同一被害人之多件同
    類文書，其被害法益僅一，均屬單純一罪。又被告偽造署押
    之行為，乃偽造私文書之階段行為；其偽造私文書後，復持
    以行使，偽造私文書之低度行為應為行使之高度行為所吸收
    ，均不另論罪。
  (三)被告先後多次行使偽造私文書及詐欺取財等行為，時間均緊
    接，方法亦相同，所犯各係犯罪構成要件相同之罪名，顯均
    係基於概括犯意反覆為之，皆為連續犯，應依修正前刑法第
    56條之規定，各論以一罪，並分別加重其刑。
  (四)被告所犯上開侵占遺失物罪、連續行使偽造私文書罪、連續
    詐欺取財罪間，均有方法、目的之牽連關係，為牽連犯，應
    依修正前刑法第55條之規定，從一重之連續行使偽造私文書
    罪處斷。
  (五)按刑法第2 條第1 項之規定，係規範行為後「法律變更」所
    生新舊法適用之準據法，故被告行為後刑法條文之修正，對
    於被告並無有利或不利之情形者（例如新舊法處罰輕重相同
    ，犯罪構成要件亦無寬嚴之別等），即無適用修正後刑法第
    2 條第1 項之規定比較新舊法適用之問題。新刑法第47條雖
    將舊刑法修正限制為受徒刑之執行完畢，或一部之執行而赦
    免後，5 年以內「故意」再犯有期徒刑以上之罪，始成立累
    犯。但上述新舊法之規定，對於「故意」再犯罪部分，亦無
    所謂「有利或不利」之情形。依上說明，應無適用修正後刑
    法第2 條第1 項之規定比較新舊法適用之問題（最高法院95
    年度臺上字第5589號判決要旨可參）。被告有如事實欄前段
    所示之犯罪科刑及執行情形，有臺灣高等法院被告前案紀錄
    表在卷可稽，其於上開有期徒刑執行完畢後5 年內，故意再
    犯本案有期徒刑以上之罪，無論依修正前、後之刑法第47條
    之規定，均構成累犯，是修正前、後有關累犯之規定，其實
    質內容相同，並無有利不利之別，自無刑法第2 條第1 項新
    舊法比較之問題，應依一般法律適用之原則（最高法院95年
    度第21次刑事庭會議決議參照），適用裁判時之刑法第47條
    第1 項之規定，加重其刑。
  (六)爰審酌被告正值青年，屢屢不思以正當方式取得財物，觀念
    偏差，有待矯治，兼衡及其智識、品行、所生危害及犯後坦
    承犯行之態度等一切情狀，量處如主文所示之刑，以示懲儆
    （依最高法院95年度第8 次刑事庭會議決議六、(一)之意旨，
    新刑法第57條之規定，為法院就刑之裁量審認標準見解之明
    文化，非屬法律之變更，無新舊法比較適用之問題）。
五、被告在如附表所示之簽帳單商店收據聯上所偽造之「林新財
    」之署押8 枚，均係偽造之署押，不問屬於被告與否，應依
    刑法第219 條之規定，宣告沒收。至上開署押所屬之簽帳單
    商店收據聯本身，皆已因行使，而非屬被告所有之物，另前
    開信用卡（含背面簽名欄所偽造之署押）及如附表所示之簽
    帳單顧客存根聯（就附表編號2 、3 、7 所示部分，其上各
    有複寫之偽造署押1 枚），均經被告丟棄而滅失，皆無宣告
    沒收之必要，末此敘明。
據上論斷，應依刑事訴訟法第273 條之1 第1 項、第299 條第1
項前段，刑法第2 條第1 項前段、修正前刑法第56條、刑法第33
7 條、第210 條、第216 條、第339 條第1 項、修正前刑法第55
條、刑法第47條第1 項、第219 條，刑法施行法第1 條之1 第1
項、第2 項前段，判決如主文。
本案經檢察官郭季青到庭執行職務。
中　　華　　民　　國　　96　　年　　1 　　月　　25　　日
                  刑事第十九庭  法　官  鄧雅心
以上正本證明與原本無異。
如不服本判決應於送達後10日內向本院提出上訴狀。
                                書記官　王小芬
中　　華　　民　　國　　96　　年　　1 　　月　　25　　日
附錄本案論罪科刑法條
中華民國刑法第二百十條
偽造、變造私文書，足以生損害於公眾或他人者，處五年以下有
期徒刑。
中華民國刑法第二百十六條
行使第二百十條至第二百十五條之文書者，依偽造、變造文書或
登載不實事項或使登載不實事項之規定處斷。
中華民國刑法第三百三十七條
意圖為自己或第三人不法之所有，而侵占遺失物、漂流物或其他
離本人所持有之物者，處五百元以下罰金。
中華民國刑法第三百三十九條
意圖為自己或第三人不法之所有，以詐術使人將本人或第三人之
物交付者，處五年以下有期徒刑、拘役或科或併科一千元以下罰
金。
以前項方法得財產上不法之利益或使第三人得之者，亦同。
前二項之未遂犯罰之。
附表
┌──┬────┬─────┬────┬────┬─────┬──────┐
│編號│盜刷時間│盜刷地點  │消費金額│盜刷用途│簽帳單上偽│備  註      │
│    │        │          │(新臺幣)│        │造之署押  │            │
├──┼────┼─────┼────┼────┼─────┼──────┤
│ 1. │94年7 月│臺北縣泰山│411元   │購  物  │「林新財」│偵查卷第51頁│
│    │5 日22時│鄉○○路2 │        │        │          │（簽帳單為熱│
│    │18分許  │段95、97號│        │        │          │感應式，無須│
│    │        │之頂好超市│        │        │          │複寫）      │
│    │        │明志店    │        │        │          │            │
├──┼────┼─────┼────┼────┼─────┼──────┤
│ 2. │94年7 月│臺北縣泰山│7,900元 │同  上  │「林新財」│偵查卷第52頁│
│    │5 日22時│鄉○○路2 │        │        │          │（簽帳單為1 │
│    │25分許  │段194 號之│        │        │          │式2 聯，顧客│
│    │        │谷王電器有│        │        │          │存根聯須複寫│
│    │        │限公司    │        │        │          │，然該聯及其│
│    │        │          │        │        │          │上偽造之署押│
│    │        │          │        │        │          │已滅失）    │
├──┼────┼─────┼────┼────┼─────┼──────┤
│ 3. │94年7 月│桃園縣大園│1,680元 │同  上  │「林新財」│偵查卷第53頁│
│    │6 日7 時│鄉○○路50│        │        │          │（簽帳單為1 │
│    │58分許  │號之巴溪有│        │        │          │式2 聯，顧客│
│    │        │限公司    │        │        │          │存根聯須複寫│
│    │        │          │        │        │          │，然該聯及其│
│    │        │          │        │        │          │上偽造之署押│
│    │        │          │        │        │          │已滅失）    │
├──┼────┼─────┼────┼────┼─────┼──────┤
│ 4. │94年7 月│臺北縣三重│548元   │同  上  │「林新財」│偵查卷第54頁│
│    │6 日14時│市○○路4 │        │        │          │（簽帳單為熱│
│    │47分許  │段27號之豐│        │        │          │感應式，無須│
│    │        │業生活館有│        │        │          │複寫）      │
│    │        │限公司    │        │        │          │            │
├──┼────┼─────┼────┼────┼─────┼──────┤
│ 5. │94年7 月│臺北縣新莊│3,728元 │同  上  │「林新財」│偵查卷第55頁│
│    │6 日15時│市○○路2 │        │        │          │（簽帳單為熱│
│    │10分許  │之1 號之宏│        │        │          │感應式，無須│
│    │        │揚寵物水族│        │        │          │複寫）      │
│    │        │精品店    │        │        │          │            │
├──┼────┼─────┼────┼────┼─────┼──────┤
│ 6. │94年7 月│臺北縣新莊│1,382元 │同  上  │「林新財」│偵查卷第56頁│
│    │6 日15時│市○○路24│        │        │          │（簽帳單為熱│
│    │34分許  │號1 樓之頂│        │        │          │感應式，無須│
│    │        │好超市中平│        │        │          │複寫）      │
│    │        │店        │        │        │          │            │
├──┼────┼─────┼────┼────┼─────┼──────┤
│ 7. │94年7 月│臺北縣三重│1,800元 │同  上  │「林新財」│偵查卷第57頁│
│    │6 日20時│市○○路3 │        │        │          │（簽帳單為1 │
│    │9 分許  │段157 號之│        │        │          │式2 聯，顧客│
│    │        │中國石油股│        │        │          │存根聯須複寫│
│    │        │份有限公司│        │        │          │，然該聯及其│
│    │        │菜寮站    │        │        │          │上偽造之署押│
│    │        │          │        │        │          │已滅失）    │
├──┼────┼─────┼────┼────┼─────┼──────┤
│ 8. │94年7 月│臺北縣三重│7,956元 │同  上  │「林新財」│偵查卷第58頁│
│    │6 日20時│市○○路2 │        │        │          │（簽帳單為熱│
│    │29分許  │段108 號1 │        │        │          │感應式，無須│
│    │        │樓之九禾紳│        │        │          │複寫）      │
│    │        │士名店重新│        │        │          │            │
│    │        │門市      │        │        │          │            │
├──┴────┴─────┴────┴────┴─────┴──────┤
│                       合計：25,408元                                   │
└────────────────────────────────────┘
